【裁判字號】    99,台抗,899
【裁判日期】    991104
【裁判案由】    偽造文書等罪聲明異議
【裁判全文】
最高法院刑事裁定              九十九年度台抗字第八九九號
抗  告  人  台灣高等法院台南分院檢察署檢察官
受  刑  人
即 異議 人  甲○○
上列抗告人因受刑人偽造文書等罪聲明異議案件，不服台灣高等
法院台南分院中華民國九十九年八月九日裁定（九十九年度聲字
第五六三號），提起抗告，本院裁定如下：
    主  文
原裁定撤銷，應由台灣高等法院台南分院更為裁定。
    理  由
本件原裁定略以：台灣板橋地方法院檢察署檢察官不准受刑人即
異議人甲○○（下稱受刑人）聲請易科罰金之執行指揮處分，認
因違反正當法律程序，未予受刑人陳述意見機會、違反人性尊嚴
、合理原則，及指揮執行之檢察官未舉出具體之實證，嚴格證明
受刑人究有何因「不執行所宣告之刑，難收矯正之效，或難以維
持法秩序」之事由，因而撤銷檢察官不准受刑人易科罰金之執行
指揮處分，並准予受刑人易科罰金之裁定，固非無見。
惟按民國九十四年二月二日修正公布（原裁定誤植為九十五年五
月十七日修正），九十五年七月一日施行之刑法第四十一條第一
項規定：「犯最重本刑為五年以下有期徒刑以下之刑之罪，而受
六個月以下有期徒刑或拘役之宣告者，得以新臺幣一千元、二千
元或三千元折算一日，易科罰金。但確因不執行所宣告之刑，難
收矯正之效或難以維持法秩序者，不在此限。」（該條項規定於
九十八年十二月三十日修正為：「犯最重本刑為五年以下有期徒
刑以下之刑之罪，而受六月以下有期徒刑或拘役之宣告者，得以
新臺幣一千元、二千元或三千元折算一日，易科罰金。但易科罰
金，難收矯正之效或難以維持法秩序者，不在此限。」）依其立
法理由說明，個別受刑人如有不宜易科罰金之情形，在刑事執行
程序中，檢察官得依該項但書規定，審酌受刑人是否具有「確因
不執行所宣告之刑，難收矯正之效，或難以維持法秩序」等事由
決定之。是以，檢察官對於得易科罰金案件之指揮執行，依具體
個案，考量犯罪特性、情節及受刑人個人特殊事由等因素，如認
受刑人確有因不執行所宣告之刑，難收矯正之效，或難以維持法
秩序者，自得不准予易科罰金，此乃檢察官指揮執行時得依職權
裁量之事項，倘其未濫用權限，自不得任意指摘為違法，觀諸刑
事訴訟法第四百五十七條第一項前段規定「執行裁判由為裁判法
院之檢察官指揮之」自明。從而，有期徒刑或拘役得易科罰金之
案件，法院所諭知者，僅易科罰金折算之標準，至於是否准予易
科罰金，則賦予執行檢察官視個案具體情形裁量之權限；易言之
，執行檢察官就受刑人是否確因易科罰金，有難收矯正之效，或
難以維持法秩序之情事，有判斷之權限，法院僅得審查檢察官為
刑法第四十一條第一項之裁量時，其判斷之程序有無違背法令、
事實認定有無錯誤、其審認之事實與刑法第四十一條第一項之裁
量要件有無合理關連、有無逾越或超過法律規定之範圍等問題，
除有必要時法院於裁定內同時諭知准予易科罰金（參司法院釋字
第二四五號解釋）外，原則上不宜自行代替檢察官判斷受刑人是
否有上開情事，即僅於檢察官上開裁量權之行使，有前述未依法
定程序進行裁量，超越法律授權裁量範圍等情事，法院始有介入
審查之必要，查原裁定以本件受刑人因偽造私文書等案件，經台
灣台南地方法院以九十六年度訴字第一四七二號判決，合併應執
行有期徒刑三年三月，並經原審以九十七年度上訴字第八六五號
判決上訴駁回確定在案。復經原審以九十九年度聲字第二二三號
裁定受刑人其宣告刑及應執行刑，如易科罰金均以新台幣一千元
折算一日。嗣檢察官僅以「審酌受刑人所犯多達十六罪，其中多
有恐嚇取財等暴力型犯罪，如不發監執行所宣告之刑，難以收矯
正之效，及難以維持法秩序」為由，依刑法第四十一條第一項但
書規定，不准受刑人易科罰金。惟檢察官上開執行指揮處分，違
反「正當法律程序」、「人性尊嚴之保護」、以及「合理原則」
之拘束，應屬不當云云。然：(一)、正當法律程序雖為憲法保障人
民之基本概念，屬維繫人性尊嚴之一環，惟實現此憲法概念之程
序法規定，則因人民所處法律位階層面之不同，而分散臚列於行
政程序法及刑事訴訟法等法律規定中，於踐履正當法律程序之保
障時，應視個案判斷適用之程序法規定。行政程序法與刑事訴訟
法既屬不同法律位階層面之程序規定，對於正當法律程序之踐履
，自應尋求個案所處之程序究屬何者，而依相關法律規定予以保
障。行政機關即法務部所屬之各地方法院檢察署檢察官所為之處
分，是否得遽認係屬行政程序法所規範之行政處分，而得援引該
法資為處分作成時所應遵守之程序上及實體上要件，端視檢察官
所為之處分究與行政程序法所規範之行政處分性質是否相同，以
及其他法律有無特別規定而定，非可一概而論，遽以檢察官所為
之處分，皆應符合行政程序法相關規範。原裁定未先予剖析本件
檢察官所為之指揮執行處分性質為何？是否有特別法而得排除行
政程序法相關規範？即逕以檢察官不准易科罰金之指揮執行處分
，因未予受刑人陳述意見，認違反行政程序法第四十三條、第九
十五條第二項、第九十六條及第一百零二條之規定而予以撤銷，
自嫌速斷。又原審經調閱台灣板橋地方法院檢察署九十九年度執
助字第一九三六號執行卷，該署詢問筆錄已載：「（本件得聲請
易科罰金與聲請易服社會勞動，若聲請易科罰金可給予分期繳納
，若不繳納，除非聲請社會勞動獲准，否則將入監執行，而為避
免易服社會勞動影響您正常的工作〈學業〉或生活，建議您優先
選擇聲請易科罰金。請問是否聲請易科罰金？）要」、「（今天
自行到案開始執行有何意見？）我要聲請易科罰金」、「（還有
何意見？）沒有意見」等語，雖未明確就受刑人聲請易科罰金是
否准許乙節，予以陳述意見之機會，惟刑事訴訟法並無執行檢察
官於刑之執行指揮前訊問受刑人時，應當場告知不准易科罰金明
文規定，如檢察官已賦予受刑人陳述意見之機會，僅未當場告知
不准易科罰金，能否即認檢察官不准易科罰金之指揮執行處分有
所不當，非無研求之餘地。(二)、檢察官於考量受刑人得否依刑法
第四十一條第一項之規定准予易科罰金時，本應依具體個案，考
量犯罪特性、情節及受刑人個人特殊事由而為准駁，已如前述。
則檢察官就受刑人因易科罰金是否確有「難收矯正之效」或「難
以維持法秩序」等不確定法律概念事由為判斷時，本即難以脫逸
受刑人犯罪動機、目的、手段、犯後態度等刑法第五十七條所定
法院於科刑時所應審酌之事項。原裁定認該院九十七年度上訴字
第八六五號刑事判決量處受刑人如該判決附表二所示之刑，減刑
後合併應執行有期徒刑三年三月，並經該院以九十九年度聲字第
二二三號裁定，准受刑人宣告刑及應執行刑，如易科罰金，以新
台幣一千元折算一日，顯見該院已綜合考量各種情事，科予受刑
人適當之刑罰，檢察官以相同之標準審查受刑人得否准予易科罰
金，違反雙重評價原則云云（見原裁定理由三、(三)）。惟原審法
院九十九年度聲字第二二三號裁定諭知准受刑人其宣告刑及應執
行刑，如易科罰金之折算標準，係因九十八年十二月三十日修正
公布之刑法第四十一條第八項規定：「第一項至第四項及第七項
之規定，於數罪併罰之數罪均得易科罰金或易服社會勞動，其應
執行之刑逾六月者，亦適用之。」故依檢察官之聲請，將本件受
刑人合併應執行刑逾六個月原不得易科罰金之案件，諭知如易科
罰金之折算標準，原審法院除就易科罰金之折算標準能予酌量外
，對於是否准予易科罰金，實無斟酌之餘地。執行檢察官若考量
前揭各情，不准受刑人易科罰金，是否有違雙重評價原則，不無
疑問。又縱認檢察官所為之指揮執行處分違反雙重評價原則，亦
應於理由內詳載該違誤之處究有何違背刑法第四十一條第一項之
程序上或實體上要件，或有何濫用、逾越其裁量權之處，原裁定
僅概言「……本件檢察官依前述標準，審查受刑人是否得易科罰
金，非但已脫逸刑法第四十一條第一項明訂標準，甚且將法院已
審酌事項，再重為審酌，此舉無異對受刑人所犯罪刑，予以雙重
評價（下略）」等語（見原裁定第八頁第二十九行以下、第九頁
第一行），亦有理由不備之違誤。(三)、法院應調查之待證事項，
依其內容，有實體爭點及程序爭點之分；其證明方法，有嚴格證
明及自由證明之別。實體爭點，因常涉及犯罪事實要件之該當性
、有責性及違法性等實體法事項，與發見犯罪之真實有關，自應
採取嚴格證明，故其證據調查之方式及證據能力，均受法律所規
範，適用直接審理原則；至程序爭點僅涉及訴訟要件之程序法事
項，自得採取自由證明，其證據能力由法院審酌，並無直接審理
原則之適用。是原法院即應詳究並說明檢察官審酌准駁易科罰金
之訴訟程序，究屬應予嚴格證明之實體事項，或僅屬自由證明即
可之訴訟要件之程序法事項。乃原裁定僅謂「受刑人是否有刑法
第四十一條第一項但書所規定之『確因不執行所宣告之刑難收矯
正之效』、『難以維持法秩序』之事由，雖賦予檢察官審酌之權
，但此一事由之審酌，依法文結構及該條項立法意旨觀之，應經
嚴格之證明，而非自由之釋明，亦即必確有因『不執行所宣告之
刑，難收矯正之效或難以維持法秩序』之事由」云云（見原裁定
第九頁第二十二至二十七行），其理由稍嫌速斷。況若如原裁定
所謂檢察官為受刑人准否易科罰金處分時，應循嚴格證明程序為
之，而該執行檢察官以受刑人本案判決確定後再犯相類案件，認
該受刑人確有難收矯正之效而欲為不准易科罰金之處分時，依嚴
格證明程序，須待該受刑人所犯後罪為有罪判決確定後，方得據
以確認該受刑人有難收矯正之效之情。則受刑人得否准予易科罰
金，繫於尚待時日之有罪確定判決，此是否無違刑事訴訟法第四
百五十六條所定執行裁判之時期，亦非無疑義。綜上，原裁定未
予詳認本件檢察官為刑法第四十一條第一項之裁量時，其判斷之
程序有無違背法令、事實認定有無錯誤、其審認之事實與刑法第
四十一條第一項之裁量要件有無合理關連、有無逾越或超過法律
規定之範圍等問題，即遽以認定檢察官之指揮執行有所不當，揆
諸首揭說明，核非適法。檢察官執此提起本件抗告，尚非全無理
由，應由本院予以撤銷，由原法院更為適法之裁定。又原裁定認
本件受刑人經台灣台南地方法院判處十六罪刑並定執行刑，經原
審及本院駁回上訴，復經原審裁定受刑人其宣告刑及應執行刑，
如易科罰金以新台幣一千元折算一日等情，則本件依刑事訴訟法
第四百八十四條之規定，究屬何法院管轄，案經發回，宜一併審
酌並予說明。
據上論結，應依刑事訴訟法第四百十三條前段，裁定如主文。
中    華    民    國  九十九  年   十一   月    四    日
                      最高法院刑事第五庭
                          審判長法官  陳  正  庸
                                法官  林  秀  夫
                                法官  林  瑞  斌
                                法官  王  聰  明
                                法官  謝  靜  恒
本件正本證明與原本無異
                                      書  記  官
中    華    民    國  九十九  年   十一   月    九    日
                                                      Ｅ

司法院資訊處製作；財團法人民間司法改革基金會備份。
